臺灣高雄地方法院民事判決　　　　　　　　100年度訴字第1號
原　　　告　李億祥
訴訟代理人　簡旭成律師
被　　　告　汪修逸
上列當事人間請求清償債務事件，經本院於民國100 年5 月25日
言詞辯論終結，判決如下：
    主  文
被告應給付原告新臺幣捌萬柒仟佰捌拾元。
被告自民國九十九年七月二十二日起至一０三年七月二十二日止
，應按月於每月二十二日給付原告如附表一所示金額。
訴訟費用由被告負擔。
本判決第一項於原告以新臺幣萬元為被告供擔保後，得假執行
。但被告如以新臺幣捌萬柒仟佰捌拾元供擔保後，得免為假
執行。
本判決第二項於原告在各該清償日分別以新臺幣壹萬元為被告供
擔保後，得假執行。但被告如以新臺幣供擔保後，得免為假執
行。
    事實及理由
一、原告主張：被告於民國98年7 月間向原告借款新台幣（下同
    ）1,500,000 元（下稱系爭借款），原告即於98年7 月20日
    ，以其擔任法定代理人之訴外人祥博印刷股份有限公司（下
    稱祥博公司）為借款人，由兩造為連帶保證人，向訴外人台
    灣中小企業銀行股份有限公司中和分行（下稱中和分行）以
    附表三所示方式借款1,500,000 元後，原告乃於98年7 月22
    日以祥博公司名義匯款1,170,000 元至被告所有台北富邦銀
    行股份有限公司和平分行帳戶（帳號：000000000000，下稱
    系爭帳戶），復於同日以現金330,000 元交付被告，被告並
    提供所有如附表二之房地（下稱系爭房地）設定抵押權（下
    稱系爭抵押權）予原告，以擔保清償系爭借款。兩造就系爭
    借款之清償方式，約定被告自98年8 月24日起至103 年7 月
    22日止，以4.2 ％計算之利息，於每月22日分期清償本金及
    利息，再於99年5 月7 日簽訂備忘錄（下稱系爭備忘錄）為
    憑。詎被告僅依約清償系爭借款8 期金額後，自99年4 月22
    日起即未再清償，屢經催討，被告置之不理，並表示拒絕依
    系爭備忘錄履行後續清償責任，而系爭房地業經被告設定多
    筆抵押權，系爭抵押權已無殘餘抵押價值，且被告自99年4
    月22日起已有多期款項遲延清償，足見被告無依約履行分期
    清償之意，原告除請求已到期未清償之借款87,383元外，另
    就系爭借款如附表一所示未到期部分之本金及利息，亦有預
    為請求之必要。為此，爰依消費借貸及系爭備忘錄之法律關
    係，提起本件訴訟等情。並聲明：(一)如主文第1 、2 項所示
    。(二)願供擔保，請准宣告假執行。
二、被告則以：兩造雖已簽訂系爭備忘錄，且曾同意以4.2 ％計
    算系爭借款之利息，然兩造係以原告為借款人，伊為連帶保
    證人，共同向中和分行借貸1,500,000 元，中和分行始為伊
    之債權人。又原告希望伊至烏甘達工作，始由祥博公司匯款
    1,170,000 元至系爭帳戶供伊使用，伊事後再以烏甘達工作
    期間之薪資清償中和分行之借款1,170,000 元，至330,000
    元係伊當初同意轉為對祥博公司海外事業部門（下稱系爭海
    外部門）出資20％之投資款，但原告僅將系爭海外部門出資
    及股東文件（下稱系爭文件）交付伊持有，伊未曾實際取得
    20％股權之權利，伊目前不同意對系爭海外部門出資20％，
    足見伊並未向原告借款，乃係向中和分行借款，且伊之借款
    額應扣除該330,000 元及已依系爭備忘錄還款8 期之數額，
    則伊至100 年起始有向中和分行清償之義務。而系爭備忘錄
    僅屬兩造協議之過程，非正式契約，兩造發生糾紛後，伊不
    願再依系爭備忘錄還款，兩造應重新議定契約。再者，伊自
    98年7 月起至99年5 月止至系爭海外部門工作期間，原告應
    給付每月100,000 元之薪資，原告迄今尚未給付任何薪資，
    伊以前揭對原告之薪資債權主張抵銷系爭備忘錄之借款債務
    等語，資為抗辯。並聲明：(一)原告之訴駁回。(二)如受不利判
    決，願供擔保，請准免為假執行之宣告。
三、兩造不爭執之事項：
  (一)原告於98年7 月22日以祥博公司名義匯款1,170,000 元至被
    告所有系爭帳戶。
  (二)原告於98年7 月22日交付現金330,000 元予系爭海外部門，
    作為被告投資系爭海外部門股權20％，即330,000 元之出資
    。
  (三)兩造於99年5 月7 日簽訂系爭備忘錄，內容第二點載明：被
    告之借款由原告於98年7 月22日以祥博公司名義向中和分行
    借貸如附表三之1,500,000 元，再私人借款1,500,000 元予
    被告，被告同意每月22日以中和分行扣款金額匯款至祥博公
    司之帳戶。
  (四)被告於98年9 月21日提供系爭房地設定系爭抵押權予原告，
    以擔保系爭借款，系爭抵押權為第四順位抵押權。
  (五)系爭房地上依序設定有板信商業銀行股份有限公司、台灣中
    小企業銀行股份有限公司、陳永文及原告之抵押權及最高限
    額抵押權。
  (六)祥博公司於98年7月20日向中和分行借貸情形如附表三所示。
四、爭執事項：
  (一)原告依消費借貸及系爭備忘錄之法律關係，請求被告給付87
    ,383元及自99年7 月22日起至103 年7 月22日止，按月於每
    月22日給付原告如附表一所示金額，有無理由？
  (二)被告主張對原告享有自98年7 月起至99年5 月止至系爭海外
    部門工作期間，每月100,000 元之薪資債權抵銷系爭借款債
    務，有無理由？
五、茲就兩造之爭點，析述本院得心證之理由如下：
  (一)原告依消費借貸及系爭備忘錄之法律關係，請求被告給付87
    ,383元及自99年7 月22日起至103 年7 月22日止，按月於每
    月22日給付原告如附表一所示金額，有無理由？
    1.按當事人互相表示意思一致者，無論其為明示或默示，契
      約即為成立；稱消費借貸者，謂當事人一方移轉金錢或其
      他代替物之所有權於他方，而約定他方以種類、品質、數
      量相同之物返還之契約；借用人應於約定期限內，返還與
      借用物種類、品質、數量相同之物；遲延之債務，以支付
      金錢為標的者，債權人得請求依法定利率計算之遲延利息
      。但約定利率較高者，仍從其約定利率，民法第153 條第
      1 項、第474 條第1 項、第47 8條前段及第233 條第1 項
      分別定有明文。再按私文書經本人或其代理人簽名、蓋章
      或按指印或有法院或公證人之認證者，推定為真正，民事
      訴訟法第358 條第1 項定有明文。
    2.原告主張被告之系爭借款，兩造已簽訂系爭備忘錄，被告
      應依約定方式還款，但被告依約清償8 期後，自99年4 月
      22日起即未再清償，迄原告99年7 月6 日起訴止，已到期
      部分合計87,383元（99年4 月22日29,209元、99年5 月22
      日29,130元、99年6 月22日29,044元），且依系爭備忘錄
      ，被告同意以4.2 ％計算系爭借款之利息，即應依附表一
      所示時間給付附表一之本金與利息等語，並提出系爭備忘
      錄為證。然為被告所否認，並以前詞置辯云云。
    3.經查，兩造於99年5 月7 日簽訂系爭備忘錄，內容第二點
      載明：被告之借款由原告於98年7 月22日以祥博公司名義
      向中和分行借貸如附表三之1,500,000 元，再私人借款1,
      500,000 元予被告，被告同意每月22日以中和分行扣款金
      額匯款至祥博公司之帳戶，且原告於98年7 月22日以祥博
      公司名義匯款1,170,000 元至被告所有系爭帳戶，及於同
      日交付現金330,000 元予系爭海外部門，作為被告投資系
      爭海外部門股權20％，即330,000 元之出資，而被告於98
      年9 月21日提供系爭房地設定系爭抵押權予原告，以擔保
      系爭借款乙節，為兩造所不爭，顯見兩造就1,500,000 元
      已達成消費借貸之合意，且原告業已交付該借貸金額與被
      告，被告對系爭借款自應負清償責任甚明，被告主張係向
      中和分行借款云云，即屬無據。次查，依系爭備忘錄（見
      本院卷第9 至12頁）以觀，第二點載明1,500, 000元係原
      告借貸予被告，且被告係提供系爭房地予原告設定系爭抵
      押權如前，且被告於本院審理中自承系爭備忘錄係兩造親
      自簽名，並同意以4.2 ％計算系爭借款之利息等情（見本
      院卷第123 、124 頁），依上開說明，系爭備忘錄推定為
      真正，自不得僅因其名為「備忘錄」即片面推翻兩造意思
      合致之法律效果，被告辯稱系爭備忘錄非兩造契約云云，
      即非可採。
    4.又查，依系爭文件（見本院卷第49頁）觀之，其上就系爭
      海外部門資本額載明1,650,000 元，而股東名稱及持股比
      例欄記載汪修逸（即被告）20％，則被告就系爭海外部門
      之出資額應係330,000 元（計算式：1,650,000 x20%=330
      ,000），而該330,000 元係原告於98年7 月22日以現金交
      付系爭海外部門作為被告之出資等情，已如前述，且被告
      亦自承系爭文件之簽名為真正，當時同意投資系爭海外部
      門等語（見本院卷第179 頁），堪認被告就系爭借款確以
      取得原告交付之330,000 元，並將款項轉為被告對系爭海
      外部門應支付之出資額，系爭文件即屬被告取得系爭海外
      部門20％股權之證明，自不得因兩造事後發生糾紛，即遽
      認該330,000 元之借款未經被告收訖及使用，被告此部分
      所辯，亦非可採。又系爭備忘錄既為兩造契約如前，且被
      告亦承認已依系爭備忘錄附表一清償8 期款項，99年4 月
      22日起即未還款（見本院卷第11、12、124 、177 頁），
      足見原告於99年7 月6 日起訴之際，系爭借款就99年4 月
      22日、99年5 月22日及99年6 月22日應還款之29,209元、
      29 ,130 元及29,044元均已屆期，則原告請求被告給付此
      部分款項87,383元（計算式：29,209+29,130+29,044＝87
      ,383），自屬有據。
    5.復按將來給付之訴，以債權已確定存在，僅請求權尚未到
      期，因到期有不履行之虞，為其要件，最高法院86年度台
      上字第1385號判決意旨參照。查，兩造就系爭借款已達消
      費借貸之合意，且原告並已交付款項，及兩造就系爭借款
      清償方式業以約定依系爭備忘錄所載時間即附表一分期償
      還，然被告自99年4 月22日起迄今未曾還款，暨兩造因發
      生糾紛致被告不願依系爭備忘錄履行還款義務等情，均如
      前述，堪認被告就系爭借款之清償顯有到期不給付之虞，
      依上開說明，自應准許原告提起將來給付之訴，請求被告
      給付如附表一所示款項。
  (二)被告主張對原告享有自98年7 月起至99年5 月止至系爭海外
    部門工作期間，每月100,000 元之薪資債權抵銷系爭借款債
    務，有無理由？
    1.被告主張自98年7 月起至99年5 月止至系爭海外部門工作
      期間，原告同意每月支付100,000 元之薪資，但原告迄今
      尚未給付，被告以該薪資債權抵銷系爭借款債務云云，然
      為原告所否認，辯稱原告未曾承諾給付被告每月100,000
      元之薪資，而被告係系爭海外部門股東，縱被告至系爭海
      外部門工作，關於被告有無薪資債權，亦屬被告與系爭海
      外部門之關係，與原告無關，且被告至系爭海外部門工作
      期間僅有4 個月等語。
    2.經查，被告據以抵銷之薪資債權部分，係原告於98年7 月
      間在祥博公司口頭對被告之承諾乙節，為被告於本院審理
      中之陳述（見本院卷第180 頁），然經原告否認後，被告
      就上開薪資債權未能提出其他具體證據以實其說，自難認
      被告此部分主張為可採。
六、綜上所述，兩造對系爭借款確有消費借貸之合意，且就還款
    方式以約定依系爭備忘錄所載時間分期清償，而被告依約清
    償8 期款項後，即拒絕依系爭備忘錄還款，另被告就薪資債
    權部分，未能舉證以實其說等節，業如前述，則原告依消費
    借貸及系爭備忘錄之法律關係，請求被告給付如主文第1 、
    2 項所示金額，為有理由，應予准許。
七、本件原告請求之總金額顯逾500,000 元，而不符合職權宣判
    假執行，又本件兩造均陳明願供擔保請准為假執行或免為假
    執行之宣告，經核均無不合，爰分別酌定如主文第3 、4 項
    之相當擔保金額准許之。
八、本件事證已臻明確，兩造其餘攻擊防禦方法，經核與判決結
    果，不生影響，爰不一一論述。
九、據上論結，本件原告之訴為有理由，依民事訴訟法第78條、
    第87條第1項、第390條第2項、第392條第2項，判決如主文
    。
中    華    民    國   100    年    5     月    31    日
                  民事第五庭        法  官    何佩陵
正本係照原本作成。
如不服本判決，應於送達後20日內，向本院提出上訴狀並表明上
訴理由，如於本判決宣示後送達前提起上訴者，應於判決送達後
10日內補提上訴理由書（須附繕本）。如委任律師提起上訴者，
應一併繳納上訴審裁判費。
中    華    民    國   100    年    5     月    31    日
                                    書記官    陳喜苓
附表一
┌──┬───────┬───┬───┬─────┐
│編號│應還款日期    │本金  │利息  │本金＋利息│
├──┼───────┼───┼───┼─────┤
│ 1  │ 99年7 月22日 │24,718│4,239 │28,957    │
├──┼───────┼───┼───┼─────┤
│ 2  │ 99年8 月22日 │24,718│4,153 │28,871    │
├──┼───────┼───┼───┼─────┤
│ 3  │ 99年9 月22日 │24,718│4,066 │28,784    │
├──┼───────┼───┼───┼─────┤
│ 4  │ 99年10月22日 │24,718│3,979 │28,697    │
├──┼───────┼───┼───┼─────┤
│ 5  │ 99年11月22日 │24,718│3,893 │28,611    │
├──┼───────┼───┼───┼─────┤
│ 6  │ 99年12月22日 │24,718│3,806 │28,524    │
├──┼───────┼───┼───┼─────┤
│ 7  │100年1 月22日 │24,718│3,720 │28,438    │
├──┼───────┼───┼───┼─────┤
│ 8  │100年2 月22日 │24,718│3,633 │28,351    │
├──┼───────┼───┼───┼─────┤
│ 9  │100年3 月22日 │24,718│3,547 │28,265    │
├──┼───────┼───┼───┼─────┤
│ 10 │100年4 月22日 │24,718│3,460 │28,178    │
├──┼───────┼───┼───┼─────┤
│ 11 │100年5 月22日 │24,718│3,374 │28,092    │
├──┼───────┼───┼───┼─────┤
│ 12 │100年6 月22日 │24,718│3,287 │28,005    │
├──┼───────┼───┼───┼─────┤
│ 13 │100年7 月22日 │24,718│3,201 │27,919    │
├──┼───────┼───┼───┼─────┤
│ 14 │100年8 月22日 │24,718│3,114 │27,832    │
├──┼───────┼───┼───┼─────┤
│ 15 │100年9 月22日 │24,718│3,028 │27,746    │
├──┼───────┼───┼───┼─────┤
│ 16 │100年10月22日 │24,718│2,941 │27,659    │
├──┼───────┼───┼───┼─────┤
│ 17 │100年11月22日 │24,718│2,855 │27,573    │
├──┼───────┼───┼───┼─────┤
│ 18 │100年12月22日 │24,718│2,768 │27,486    │
├──┼───────┼───┼───┼─────┤
│ 19 │101年1 月22日 │24,718│2,682 │27,400    │
├──┼───────┼───┼───┼─────┤
│ 20 │101年2 月22日 │24,718│2,595 │27,313    │
├──┼───────┼───┼───┼─────┤
│ 21 │101年3 月22日 │24,718│2,509 │27,227    │
├──┼───────┼───┼───┼─────┤
│ 22 │101年4 月22日 │24,718│2,422 │27,140    │
├──┼───────┼───┼───┼─────┤
│ 23 │101年5 月22日 │24,718│2,336 │27,054    │
├──┼───────┼───┼───┼─────┤
│ 24 │101年6 月22日 │24,718│2,249 │26,967    │
├──┼───────┼───┼───┼─────┤
│ 25 │101年7 月22日 │24,718│2,163 │26,881    │
├──┼───────┼───┼───┼─────┤
│ 26 │101年8 月22日 │24,718│2,076 │26,794    │
├──┼───────┼───┼───┼─────┤
│ 27 │101年9 月22日 │24,718│1,990 │26,708    │
├──┼───────┼───┼───┼─────┤
│ 28 │101年10月22日 │24,718│1,903 │26,621    │
├──┼───────┼───┼───┼─────┤
│ 29 │101年11月22日 │24,718│1,817 │26,535    │
├──┼───────┼───┼───┼─────┤
│ 30 │101年12月22日 │24,718│1,730 │26,448    │
├──┼───────┼───┼───┼─────┤
│ 31 │102年1 月22日 │24,718│1,644 │26,362    │
├──┼───────┼───┼───┼─────┤
│ 32 │102年2 月22日 │24,718│1,557 │26,275    │
├──┼───────┼───┼───┼─────┤
│ 33 │102年3 月22日 │24,718│1,471 │26,189    │
├──┼───────┼───┼───┼─────┤
│ 34 │102年4 月22日 │24,718│1,384 │26,102    │
├──┼───────┼───┼───┼─────┤
│ 35 │102年5 月22日 │24,718│1,298 │26,016    │
├──┼───────┼───┼───┼─────┤
│ 36 │102年6 月22日 │24,718│1,211 │25,929    │
├──┼───────┼───┼───┼─────┤
│ 37 │102年7 月22日 │24,718│1,125 │25,843    │
├──┼───────┼───┼───┼─────┤
│ 38 │102年8 月22日 │24,718│1,038 │25,756    │
├──┼───────┼───┼───┼─────┤
│ 39 │102年9 月22日 │24,718│952   │25,670    │
├──┼───────┼───┼───┼─────┤
│ 40 │102年10月22日 │24,718│865   │25,583    │
├──┼───────┼───┼───┼─────┤
│ 41 │102年11月22日 │24,718│779   │25,497    │
├──┼───────┼───┼───┼─────┤
│ 42 │102年12月22日 │24,718│692   │25,410    │
├──┼───────┼───┼───┼─────┤
│ 43 │103年1 月22日 │24,718│605   │25,323    │
├──┼───────┼───┼───┼─────┤
│ 44 │103年2 月22日 │24,718│519   │25,237    │
├──┼───────┼───┼───┼─────┤
│ 45 │103年3 月22日 │24,718│432   │25,150    │
├──┼───────┼───┼───┼─────┤
│ 46 │103年4 月22日 │24,718│346   │25,064    │
├──┼───────┼───┼───┼─────┤
│ 47 │103年5 月22日 │24,718│259   │24,977    │
├──┼───────┼───┼───┼─────┤
│ 48 │103年6 月22日 │24,718│173   │24,891    │
├──┼───────┼───┼───┼─────┤
│ 49 │103年7 月22日 │24,718│86    │24,804    │
└──┴───────┴───┴───┴─────┘
附表二：
┌───┬────────────┬───────────┬─────┐
│編號  │ 土地地號/建物建號      │ 面積                 │權利範圍  │
├───┼────────────┼───────────┼─────┤
│  1   │高雄市○○區○○段一小段│1001平方公尺          │1/38      │
│      │967地號                 │                      │          │
├───┼────────────┼───────────┼─────┤
│  2   │高雄市○○區○○段一小段│總面積：94.24平方公尺 │全部      │
│      │3898建號（門牌號碼：六合│                      │          │
│      │一路55巷1號2樓）        │                      │          │
│      │                        │                      │          │
└───┴────────────┴───────────┴─────┘
附表三：
┌───────────────────────────────────────┐
│（借款明細）                                                                  │
├──┬───┬─────┬────┬─────────┬───────┬───┤
│編號│借款人│連帶保證人│借款金額│借款期間          │約定利息      │ 備註 │
├──┼───┼─────┼────┼─────────┼───────┼───┤
│1   │祥博公│李億祥    │ 150萬元│98.7.22 至101 年7 │按台灣中小企銀│      │
│    │司    │汪修逸    │        │月22日止。自98.8. │基準利率加年利│      │
│    │      │          │        │22起，以每個月22日│率1.95% 計算  │      │
│    │      │          │        │繳款。            │              │      │
│    │      │          │        │                  │目前利率為4.32│      │
│    │      │          │        │                  │％            │      │
└──┴───┴─────┴────┴─────────┴───────┴───┘